【裁判字號】    95,台上,450
【裁判日期】    950316
【裁判案由】    請求交付質權孳息
【裁判全文】
最高法院民事判決              九十五年度台上字第四五○號
    上  訴  人  信隆投資股份有限公司
                （即信隆證券股份有限公司）
    法定代理人
    兼 參加 人  甲○○
    訴訟代理人  周燦雄律師
                鄭洋一律師
    參  加  人  乙○○
                丙○○
                龍美設計科技有限公司
    上 列一 人
    法定代理人  戊○○
    參  加  人  基信投資股份有限公司
    法定代理人  己○○
    被 上訴 人  保證責任基隆市第一信用合作社
    法定代理人  丁○○
    訴訟代理人  陳雅萍律師
上列當事人間請求交付質權孳息事件，上訴人對於中華民國九十
三年四月十三日台灣高等法院第二審判決（九十二年度重上字第
六一三號），提起上訴，本院判決如下：
    主  文
上訴駁回。
第三審訴訟費用由上訴人負擔。參加訴訟費用由參加人負擔。
    理  由
本件上訴人之法定代理人已變更為甲○○，經其聲明承受訴訟，
核無不合。先予敘明。
其次，被上訴人主張：參加人乙○○、丙○○、甲○○、龍美設
計科技有限公司（下稱龍美公司）、基信投資股份有限公司（下
稱基信公司）等為擔保基信公司向伊之借款債務，於民國八十一
年五月二十日各以其所有如原判決附表（下稱附表）所示上訴人
公司之股票為伊設定權利質權，並交付股票予伊持有，伊已於同
年月二十八日通知上訴人辦理質權設定登記。詎系爭股票質權存
續期間內，上訴人為四次股息分配，竟未通知亦未交付股息予伊
。爰本於收取質權孳息之法律關係，求為命上訴人給付盈餘轉贈
資配股之一百六十三萬三千二百四十三股股票，如不能給付時，
按每股新台幣（下同）十元折算現款交付，並給付六百十三萬八
千二百元之現金股利，及其中五百四十八萬零二百元自九十年一
月一日起、六十五萬八千元自九十一年一月一日起，加計法定遲
延利息之判決（上訴人原請求被上訴人給付現金股利七百二十八
萬五千七百六十元本息，及給付股票一百九十三萬八千二百五十
二股，惟逾上開請求部分，經原審判決其敗訴確定）。
上訴人則以：參加人龍美公司與基信公司之章程皆無得為保證之
明文，依公司法第十六條第一項規定，系爭設質行為應屬無效。
縱基信公司之出質行為，業經全體股東決議同意，亦同。被上訴
人即無收取此部分孳息之權利。另參加人乙○○、丙○○、甲○
○均未同意以其所有之股票設定系爭權利質權，該設定行為對其
等自不生效力。又伊之股東名簿並未記載質權人即被上訴人之本
名或名稱及住所，依法系爭質權之設定原不得對抗伊，伊依股東
名簿所載股東姓名發放股息及配股，應無違背任何法定義務可言
。況質權為擔保物權，具從屬性，被上訴人未舉證證明系爭質權
所擔保之債權存在，更不生質權設定之效力等語，資為抗辯。至
於參加人為輔助上訴人，均稱：未同意以附表所示之股票設定質
權予被上訴人。基信公司違法設質，應屬無效云云。
原審以：按公司除依其他法律或公司章程規定得為保證者外，不
得為任何保證人，為公司法第十六條第一項所明定。以公司財產
為他人設定質權等擔保物權，固亦在上開規定禁止之列，但公司
如以其股票為自己借款提供擔保而設定質權，既非為他人作保，
即不受該規定之限制，仍應認為有效。準此，龍美公司於八十一
年間提供如附表所示其所有之上訴人公司股票，為基信公司向被
上訴人借款之擔保，依公司法第十六條第二項規定，僅應由龍美
公司負責人自負保證之責。被上訴人對上訴人於八十七、八十八
年度配發予龍美公司之「股票股利」雖無質權孳息請求權。惟龍
美公司於八十九年七月六日為「承擔」基信公司對被上訴人之部
分債務，而以借款人之身分簽立一億四千萬元之借據及二千萬元
之本票，有兩造不爭之授信約定書、借據及本票為證，是龍美公
司於承擔債務時，既仍以原設質時所提供之系爭股票為擔保，應
認雙方有重新以系爭股票設定權利質權之合意，而自該借款日即
八十九年七月六日起發生效力。上訴人係於系爭質權生效後之八
十九年十二月三十一日、九十年十二月三十一日始配發八十九、
九十年度之「現金股利」，被上訴人本於質權孳息請求權，請求
上訴人交付八十九、九十年度對龍美公司發放之現金股利，即屬
有理。另基信公司依其八十一年四月三十日臨時股東會議事錄所
載：「本公司（基信公司）因需週轉金，欲以所持有之信隆證券
股份有限公司（上訴人）股票，以（基信公司股東）李淼溢、黃
麗真、彭台生、乙○○、陳進興、陳珧俊、陳廖阿里、戊○○、
甲○○、李陳翠華、楊麗祝、丙○○之名義向基隆市第一信用合
作社（被上訴人）辦理質權設定借款。決議：全體股東同意通過
」，及其於八十一年五月二十日書立之質權設定同意書記載：「
為辦理融資而經本（基信）公司股東全體同意，願無條件提供基
信公司持有信隆證券股份有限公司之股票共九百四十萬股，票面
金額合計九千四百萬元之股票為擔保，辦理質權設定，擔保上開
股東出具之各種借款」等詞，堪認實際向被上訴人借款之人為基
信公司，則基信公司提供附表所示其所有之股票為其自己借款之
擔保，依上說明，亦屬有效。而基信公司迄八十一年八月為止，
向被上訴人所借未為清償之款項總額達二億二千萬元，業經被上
訴人提出電腦存檔之銀行帳戶過往往來資料為證，佐以前述會議
記錄及質權設定同意書，足認該借款及質權設定，均屬真正。上
訴人空言辯稱基信公司未向被上訴人貸款，以及系爭質權因欠缺
從屬性，不生質權設定之效力云云，為無足採。又設定系爭質權
擔保時，上訴人及基信公司之實際負責人均為李瑞標，其為公司
籌措週轉資金向被上訴人借款，及提供公司股票設質擔保所為之
代理行為，應直接對基信公司發生效力。再者，上訴人並非依公
司法相關規定設立之公開發行股票之公司，本不受「公開發行股
票公司股務處理準則」第三十八條第一項前段所定應填具質權設
定通知書送交公司辦理登記之限制。系爭股票背面既蓋有上訴人
對其真正不爭執之股務專用章，又有印鑑證明書證明該印章確為
上訴人股票轉讓及質權設定專用印鑑，自應推定上訴人已知系爭
質權設定之事實，縱被上訴人未寄達質權設定通知書，上訴人仍
有辦理設質登記之義務。其未於股東名簿上為設質登記，應屬其
內部管理問題，尚不得以之對抗被上訴人。從而，被上訴人依民
法第八百八十九條規定，請求上訴人交付以股東原始持股數計算
所分派之股利，為有理由。依此標準核算結果，被上訴人因設定
系爭權利質權所持有之股票數為：乙○○五十一萬八千股、甲○
○二十六萬股、丙○○二萬股、基信公司七百五十萬一千股、龍
美公司一百十萬一千股。再按兩造不爭執之上訴人八十七、八十
八年度配發「股票股利」及八十九、九十年度配發「現金股利」
之比例明細表計算，被上訴人請求上訴人給付八十七年度、八十
八年度之股票股利部分，於一百六十三萬三千二百四十三股之範
圍內為有理由，如上訴人不能給付股票時，每股應以十元折算現
款交付；另應給付八十九年度、九十年度之現金股利部分，於六
百十三萬八千二百元及各自應取得現金股利之翌日（即八十九年
度部分自九十年一月一日、九十年度部分自九十一年一月一日）
起加計法定遲延利息之範圍內為有理由。為原審心證之所由得，
因而就上述部分，為被上訴人勝訴之判決，分別維持第一審所命
上訴人應為給付部分，駁回上訴人該部分之上訴，並依被上訴人
之上訴，命上訴人再為一部分之給付。按公司法第一百六十五條
第一項對於記名股票轉讓之規定，於權利質權之設定，亦有其適
用，非將質權人之本名、名稱記載於股票，並將質權人之本名或
名稱或住所記載於公司股東名簿，雖不得以其設質對抗公司，但
該規定之主旨，乃在於保護善意之第三人公司。上訴人既於系爭
記名股票之背面蓋有其股票轉讓及質權設定專用之股務章、載明
質權設定及質權人為被上訴人（一審卷，一○頁），且該事實為
上訴人所自認（一審卷，八五頁），即不得諉為不知系爭質權之
設定，則上訴人未於公司股東名簿上為相同之記載，即難認係善
意第三人，其以此為不得對抗公司之辯解，自與誠信原則有違。
而參加人乙○○、甲○○、丙○○係個人提供其所有之系爭股票
，為基信公司貸款之質權擔保，有其對該印章之真正不爭執之質
權設定同意書、股東臨時會議記錄（一審卷，五八、九之一頁）
可稽。原審據以命上訴人給付其應付予股東（即為設質人之參加
人）各相關年度之現金股利本息及股票股利與為質權人之被上訴
人，並無違誤。上訴意旨，指摘原審採證、認事之職權行使，及
原判決贅述理由為不當，聲明廢棄，非有理由。
據上論結，本件上訴為無理由。依民事訴訟法第四百八十一條、
第四百四十九條第一項、第七十八條、第八十六條第一項，判決
如主文。
中    華    民    國  九十五  年    三    月   十 六  日
                      最高法院民事第四庭
                          審判長法官  蘇  茂  秋
                                法官  蘇  達  志
                                法官  陳  碧  玉
                                法官  王  仁  貴
                                法官  劉  靜  嫻
      本件正本證明與原本無異
                                      書  記  官
中    華    民    國  九十五  年    三    月  二十八  日
                                                      Ｅ


司法院資訊處製作；財團法人民間司法改革基金會備份。
